【裁判字號】    92,上更(二),141
【裁判日期】    920730
【裁判案由】    偽造文書
【裁判全文】
臺灣高等法院高雄分院刑事判決                九十二年度上更(二)字第一四一號
    上  訴  人
    即  被  告  丁○○
右上訴人因偽造文書案件，不服臺灣高雄地方法院八十四年度訴字第三一五四號，中
華民國八十六年四月三日第一審判決（起訴案號：臺灣高雄地方法院檢察署八十四年
度偵緝字第六二六號、第六二七號、第六四九號暨移
字第二三一四七號）提起上訴，經最高法院第二次發回更審，本院判決如左：
      主  文
原判決關於丁○○部分撤銷。
丁○○共同連續行使偽造私文書，足以生損害於他人，處有期徒刑貳年。
      事  實
一、丁○○為江廖香妹之女婿，與江秀英則為夫妻關係。緣江廖香妹（已經本院前審
    判決確定）明知其並無工作，無正當收入來源，丁○○與江秀英（已經本院前審
    判決確定）均從事美髮工作，每月收入有限，三人明知無支付能力，竟共同基於
    意圖為自己不法所有之概括犯意，連續於附表一所示之時間，分別由渠等三人出
    名為會首（丁○○任一會會首、江秀英任二會會首，其餘互助會為江廖香妹任會
    首），在高雄縣鳳山市埤頂二十二之二號住處，招攬如附表一所示之互助會，均
    採內標制（各該互助會之會期、每會金額、會員人數、已開標期數均詳如附表一
    ），每次標會，皆由江秀英負責書寫會單，或由江秀英負責開標並記載得標金額
    ，或由丁○○負責開標，事後由江廖香妹、江秀英或丁○○向互助會會員收取會
    款，渠等三人竟基於連續偽造得標標單，行使偽造得標單之概括犯意，在上址於
    未載「標單」之紙上，偽簽附表一備註欄所示活會會員癸○○、辛○○○、戊○○、己○○、乙○○、子○○、甲○○、楊蔡美香、寅○○、辰○○、卯○○、
    丙○○、丑○○等人署押，並偽填金額，持之行使標取會款，向活會會員收取會
    款，使活會會員陷於錯誤而交付會款，足生損害於上開活會會員，其中附表一編
    號十四所示互助會，並以附表二所示以多報少方式，向癸○○詐收會款（詳如附
    表二），共計向附表三所示之會員分別收得會款，詳如附表三所示之金額，總金
    額共計新台幣（下同）壹仟壹佰陸拾萬玖仟伍佰伍拾元，其中詐得之會款為七百
    三十四萬五千一百元，詳如附表四所載。嗣於八十四年三月二十三日，江廖香妹
    、江秀英、丁○○因部分互助會會期即將屆滿，無力給付會款，渠等三人竟避不
    見面、逃逸無蹤。嗣經通緝分別於八十四年九月二十日及同年九月二十九日緝獲
    歸案。
二、案經癸○○、辛○○○、戊○○、己○○、乙○○、子○○訴請臺灣高雄地方法
    院檢察署檢察官偵查起訴暨移送併案審理。
      理  由
一、訊據上訴人即被告丁○○矢口否認有何冒標會款及詐欺犯行，辯稱：係因某些會
    員與江廖香妹的會員重疊，故部分死會會員拒繳會款，致所剩活會會員數與實際
    未標會會員數不合，伊並未冒標會款，且與江廖香妹所召開的互助會分別召開，
    並無犯意聯絡，亦未向會員超收會款云云。
二、經查：
    (一)被告丁○○與已判決確定之江廖香妹、江秀英等三人於右揭時地明知無支付
        能力，以會養會方式，邀集附表一所示十五個互助會，於八十四年三月二十
        三日倒會潛逃後，經互助會活會會員核對，發現活會未標會數較未標會期多
        ，其等三人冒標如附表一備註欄所示活會會員之部分互助會之事實，業據告
        訴人癸○○、辛○○○、戊○○、己○○、乙○○、子○○、壬○、丑○○
        等人指訴綦詳，並經證人張玉娟於偵查中證稱：「我曾幫癸○○至丁○○家
        標會，當天廖香妹、江秀英不在，由丁○○主持開標」、「剩十九會，當天
        有五、六人去標，但我算標單有二十一張，我就問丁○○剩十九會為何有二
        十一張標單，他就將標單收起來說他也不知道，要問江廖香妹才知」（見八
        十四年度偵緝字第六二七號偵查卷第二五頁）、證人午○○於偵查中證稱：
        「交給廖香妹的女兒，她在收會錢，我都標會當天給會錢」、證人庚○○於
        本院前審證稱：「他們的會錢都彼此代理收」。證人楊蔡美香證稱：「八十
        一年十一月七日之互助會標會時，我有遇到張玉娟，那次他問丁○○為何只
        剩沒幾會，卻有那麼多標單，那次是丁○○開標，丁○○答稱要問江秀英、
        廖香妹才知」（見八十四年度偵緝字第六二七號偵查卷第二六頁），證人邱
        卯○○於本院調查中證稱：「我有參加本案互助會，有三千元、五千元的會
        。」，「我當時還是活會，我沒有標到會。我如果是死會的話，就不會告他
        了，也不會到法院來。」（見本院九十二年七月八日調查筆錄）等情明確；
        此外尚有證人甲○○、巳○○、午○○、等分別於偵審時證述屬實，並有附
        表一所示互助會會單在卷可稽。
    (二)又附表一編號十四所示以江秀英為會首所邀集之互助會，同案被告江秀英以
        多報少方式，即會員以較高標息得標，而謊報較低標息，向活會會員癸○○
        詐收如附表二所示會款，亦據告訴人癸○○指訴甚詳，並經證人黃雙女於偵
        查中結證屬實，並有黃雙女及告訴人癸○○提出互助會單上所記載各次標息
        可憑（見八十四年度偵字第七七０四號卷第七二、七三頁互助會單）。
    (三)被告與廖香妹、江秀英等三人向附表三所示之活會會員分別收取得如附表三
        所示之金額，總金額共計約壹仟壹佰陸拾萬玖仟伍佰伍拾元，此據告訴人陳
        明在卷，而附表三之「債權金額」數額，亦經證人辛○○○、癸○○於本院
        前審證稱：「是每期所繳的金額加起來，不含標息」等語明確（見本院前審
        八十九年一月三十一日訊問筆錄），並有告訴人提出計算表附本院前審及原
        審卷可考，而上開金額，亦經被害人等向原審提起民事訴訟，經原審以八十
        六年度重訴字第三八六號民事判決確定，是被告丁○○等三人共向附表三被
        害人收取如附表三所示金額，堪以認定。至被告所詐取之金額則詳如附表四
        所載（因告訴人及被告等均未明確指出係冒標何會，且本案發生迄今已八、
        九年，無從明確調查並記載所詐得之金額，本院依各該互助會會員之平均數
        作為活會之人數）。
    (四)同案被告江廖香妹於偵查中供稱：「就是要週轉（問以為何明知無法週轉，
        仍於八十四年三月六日新招開互助會？）」、「付會款（問以錢用到何處？
        ）」，且原審審理中亦直承，係因經濟困難而招攬互助會，伊並無工作，亦
        無財產及投資事業等情（見原審卷第三一頁），足見江廖香妹無工作，無正
        當收入來源。而同案被告江秀英、被告丁○○從事美髮工作，每月收入有限
        ，三人明知無支付能力，竟密集邀集附表一所示共十五個互助會，或以每月
        開標一次，每三月加標一次，或以每月開標二次，或每十日開標一次每月三
        次，或以每七天開標一次每月四次，計每三個月須支付會頭款四十三萬八千
        元，即平均每月須支付十四萬六千元，顯入不敷出，無支付能力，而以會養
        會、以債養債之方式邀集上開互助會，迨仍不足以支應會款，進而以冒標或
        以多報少方式支付會款，被告三人意圖自己不法之所有之犯意甚明，雖於本
        院前審審理時，改稱係因病缺錢，故召開互助會收取會款作為醫藥費等言，
        惟參以被告江廖香妹一人名義所招攬之互助會即有十二個之多，會員數目高
        達數百人，每月須繳之死會會款超過十萬元，且其於八十四年三月六日所召
        集之最後一個互助會竟開標二期即行倒會，又倒會後被告即逃匿無蹤，在偵
        查中傳、拘均未到庭，嗣經發布通緝始為警緝獲歸案等情，被告所辯顯係卸
        責之詞，不足採為有利之證詞。
    (五)次查被告丁○○等三人分別自任會首招攬互助會，且江廖香妹所招攬之互助
        會會單乃江秀英代其書寫，並記明得標金額；開標地點皆於高雄縣鳳山市丁○○所開設的美髮店中，且開標時多為江廖香妹及江秀英主持開標，或由其
        女婿被告丁○○代為主持開標，此據同案被告江廖香妹於偵查中供稱：「會
        單是江秀英寫的」、「開標時江秀英在場，她記載何人得標，標多少錢。」
        、「江秀英若不在，就由丁○○來開標。」、「會款較遠的叫江秀英去收」
        、「在丁○○住處開標」（八十四年度偵緝字第六二七號卷第十一、十二頁
        ），核與同案被告江秀英、被告丁○○偵查中供述相符（見同上卷及八十四
        年度偵緝字第六四九號卷第九頁反面），再核對被告丁○○等三人所召開之
        互助會會員姓名，大部分係共同會員，並於八十四年三月二十三日同時逃逸
        無蹤以躲避會員追討債務等事實，業據被告及證人子○○、午○○、甲○○
        、癸○○、楊蔡美香等人於偵查及原審審理時陳明在卷，顯見被告丁○○等
        人對其所為之行為有犯意聯絡、行為分擔無訛。
    (六)雖同案被告江廖香妹時而辯稱互助會活會會員與實際未標會員相符，沒有多
        出來；時而辯稱伊是與何媽媽一起當會首招攬互助會，只是用伊的名義，伊
        沒有冒標，是何媽媽冒標的（見八十四年度偵緝字第六二七號偵查卷第十九
        至二十頁、本院前審八十八年十一月二十二日訊問筆錄），惟告訴人等均於
        偵查中證稱：「廖香妹招攬互助會時，並未說是與何媽媽一起招的」，又經
        本院查明被告丁○○等三人所招攬之互助會，確有如附表一備註欄所示之活
        會會期數與未得標之會員不合之情事，且被告無法確切提出何媽媽之住居資
        料以供本院傳喚訊問，自無足取；而互助會之性質係死會會員繳交基本會款
        ，活會會員繳交基本會款扣除標息之金額給會首之契約，即使死會會員不繳
        交會款，亦不至於發生所剩會期與活會會員人數不符之情形。至於被告丁○○主持以同案被告江廖香妹為會首之八十一年十一月七日互助會開標時，會
        員楊蔡美香及證人張玉娟質問被告丁○○為何標單較剩餘活會多，有冒標情
        事，被告丁○○固辯稱：「要問廖香妹才知道」；惟同案被告江廖香妹於偵
        查中供稱：「不知道」（見八十四年度偵緝字第六二七號偵查卷第十二頁）
        ，足認該次冒標係被告丁○○所為。
    綜上所述，被告丁○○上開所辯，應係飾卸之詞，均不足採信，事證明確，被告
    犯行，堪以認定。
三、查標單上僅記載姓名與競標之利息，並未書明「標單」字樣者，依我國民間互助
    會之習慣，可認定其上之文字，即為表示出標人及利息等用意之證明，應屬修正
    前刑法第二百二十條（修正後第二百二十條第一項）之準文書，核被告等所為，
    係犯刑法第二百十六條、第二百十條之行使偽造私文書罪，第三百三十九條第一
    項詐欺取財罪。被告三人就上開犯行有犯意之聯絡，及行為之分擔，均為共同正
    犯。被告等人偽造會員署押、標息於投標單上，並持之行使，渠等偽造署押之行
    為，為偽造私文書行為之一部，而偽造私文書之低度行為，應為行使偽造文書之
    高度行為所吸收，均不另論罪，僅應論以行使偽造私文書罪。被告等明知無支付
    能力邀集互助會及以冒標方式，向各活會會員詐取會款，係一行為而觸犯刑法第
    三百三十九條第一項詐欺取財罪之同種想像競合犯，應依刑法第五十五條之規定
    ，從其一詐欺取財罪處斷。被告等前後多次詐欺取財，行使偽造文書，均時間緊
    接，手法相同，各觸犯構成要件相同之罪名，顯係各基於概括之犯意反覆為之，
    應各依連續犯之規定論以一罪，並加重其刑。所犯詐欺取財罪與行使偽造私文書
    罪間，有方法結果之牽連關係，應從較重之行使偽造私文書罪處斷。又公訴人僅
    就附表一編號一、三、六、十二、十五被告三人冒標部分，及附表二被告江秀英
    以多報少部分起訴，其餘部分未經起訴，惟未起訴部分與起訴部分，有裁判上一
    罪關係，為起訴效力所及，本院自得併予審究。
四、原審就被告丁○○予以論罪科刑，固非無見，惟查：(一)公訴人僅就附表一編號
    一、三、六、十二、十五被告丁○○等三人冒標部分，及附表二同案被告江秀英
    以多報少部分起訴，其餘部分未經起訴，原審併予審理，未敘明理由。(二)標單
    上僅記載姓名與競標之利息，並未書明「標單」字樣者，依我國民間互助會之習
    慣，可認定其上之文字，即為表示出標人及利息等用意之證明，應屬修正前刑法
    第二百二十條（修正後第二百二十條第一項）之準文書，原審逕認係私文書。(
    三) 原審就附表三中所列各會員之「債權金額」，所憑證據與理由則未予敘明。
    (四) 被告一個詐欺取財行為觸犯數個財產法益，為想像競合犯，原審未予敘明
    。以上各點均有未合。被告丁○○上訴意旨否認犯行，固無理由，但原判決既有
    上開可議之處，自應由本院將原判決關於丁○○部分撤銷改判。爰審酌被告丁○○明知無支付能力，竟招募民間互助會，以會養會之方式，自任會首之機會，並
    冒標會款，詐得告訴人等金額達一千餘萬元之鉅，嚴重破壞經濟秩序，犯罪後不
    思解決債務之道，反逃逸無蹤，且於緝捕歸案後否認犯行，飾詞巧辯，力圖卸責
    ，且於本院審理中，僅與部分告訴人等成立民事和解，此有和解書四份附卷可稽
    以及被告參與犯罪情節較江廖香妹、江秀英為輕等一切情狀，量處如主文第二項
    所示之刑。至被告所偽造之標單，於開標後即已丟棄滅失，業經被告等供明在卷
    ，衡情與一般民間互助會之習慣相同，該等標單既已滅失，自無庸宣告沒收，附
    此敘明。
據上論斷，應依刑事訴訟法第三百六十九條第一項前段、第三百六十四條、第二百九
十九條第一項前段，刑法第二十八條、第五十六條、第二百十六條、第二百十條、第
三百三十九條第一項、第五十五條、罰金罰鍰提高標準條例第一條前段，判決如主文
。
本案經檢察官陳國全到庭執行職務。
中    華    民    國      九十二      年      七      月     三十       日
                              臺灣高等法院高雄分院刑事第九庭
                                  審判長法官  張明松
                                        法官  張盛喜
                                        法官  任森銓
右正本證明與原本無異。
如不服本判決應於收受本判決後十日內向本院提出上訴書狀，其未述上訴理由者，
並得於提起上訴後十日內向本院補提理由書狀（均須按他造當事人之人數附繕本)「
切勿逕送上級法院」。
                          書記官  施耀程
中    華    民    國      九十二      年      七      月     三十       日
附錄：本判決論罪科刑法條：
刑法第二百十條
偽造、變造私文書，足以生損害於公眾或他人者，處五年以下有期徒刑。
刑法第二百十六條
行使第二百十條至第二百十五條之文書者，依偽造、變造文書或登載不實事項或使登
載不實事項之規定處斷。
刑法第三百三十九條第一項
意圖為自己或第三人不法之所有，以詐術使人將本人或第三人之物交付者，處五年以
下有期徒刑、拘役或科或併科一千元以下罰金。
                                                                        Ｆ


司法院資訊處製作；財團法人民間司法改革基金會備份。
